【裁判字號】    99,上易,1541
【裁判日期】    990826
【裁判案由】    傷害
【裁判全文】
臺灣高等法院刑事判決        99年度上易字第1541號
上  訴  人  臺灣臺北地方法院檢察署檢察官
被      告  甲○○
上列上訴人因被告傷害案件，不服臺灣臺北地方法院99年度易字
第361號，中華民國99年5月27日第一審判決（起訴案號：臺灣臺
北地方法院檢察署99年度調偵字第62號），提起上訴，本院判決
如下：
    主  文
上訴駁回。
    事  實
一、甲○○係安泰人壽保險股份有限公司保險營業處經理（安泰
    人壽公司與富邦人壽保險股份有限公司於民國98年6月1日合
    併，合併後並更名為富邦人壽保險股份有限公司，下稱「富
    邦人壽公司」），原為保險業務員乙○○所屬部門主管，因
    林雅玲於97年11月間，正值育嬰假期間，而甲○○規定非其
    部門員工不得進入辦公室內，於97年11月4日下午乙○○為
    拿取欲贈與客戶之年曆，前往位於臺北市○○○路○段32 0
    號3樓營業處辦公室，並請同事代為開門進入辦公室內，嗣
    甲○○發現後即大聲喊叫「不准待在辦公室，立刻給我滾出
    去！」，乙○○即收拾私人物品準備離開，並一手拿公事包
    一手拿手提袋，同時捧著電腦移至公司外的櫃檯等待電腦關
    機。甲○○又尾隨乙○○身後並繼續說「這也不是你可以待
    的地方！」，並出手重敲乙○○筆記型電腦，導致電腦掉落
    地面造成無法關機，外觀已有損壞（毀損部分未經檢察官起
    訴，且未據林雅玲於法定告訴期間內提出告訴，詳後述），
    乙○○遂手捧電腦及持公事包進入甲○○辦公室內，質問甲
    ○○如何賠償，甲○○竟即基於傷害之故意，立刻衝向乙○
    ○並出手強行推林雅玲，並徒手毆打林雅玲身體，林雅玲試
    圖抵擋，雙方隨即拉扯在一起，惟甲○○仍強行將林雅玲推
    至辦公室外櫃臺處，過程中甲○○並伸手抓林雅玲身體，致
    乙○○受有左前胸擦傷、左肩及右手腕肌腱拉傷等傷害。後
    因同事李為志等人上前攔阻拉開2人，甲○○始停止上開行
    為。嗣林雅玲於98年5月4日至臺灣臺北地方法院檢察署提出
    傷害告訴，而循線查知上情。
二、案經乙○○告訴及臺北市政府警察局大安分局報告臺灣臺北
    地方法院檢察署檢察官偵查起訴。
    理  由
壹、程序部分：
一、檢察官起訴範圍之認定：
    本案檢察官起訴書固詳敘被告甲○○砸告訴人所有筆記型電
    腦，導致該電腦掉落地面毀損之經過情節，然從檢察官起訴
    書犯罪事實欄，係記載：「．．．甲○○卻尾隨乙○○身後
    並繼續說『這也不是你可以待的地方』，乙○○應以『我在
    等電腦關機』，甲○○聞言即將乙○○的電腦重重往地下砸
    ，導致電腦掉落地面造成無法關機，外觀已有損壞，乙○○
    質問甲○○如何賠償，甲○○即基於傷害之故意」，該等記
    敘內容並未說明被告有何毀損之故意而出手損壞該筆記型電
    腦，是則有關起訴書此部分之記載，究竟為案發原因及前情
    之描述，抑或認為被告該部分之毀損行為亦在起訴範圍內，
    即不無疑義，經原審當庭向檢察官確認本案起訴之範圍，檢
    察官復表示本案沒有起訴毀損部分，僅起訴傷害部分等語（
    見原審卷第11頁反面）；又參酌本案告訴人於98年5月3日對
    臺灣臺北地方法院檢察署檢察官提出之告訴狀中，僅表明對
    告訴人提出傷害告訴之意旨（雖告訴人之後曾於98年10月6
    日前往臺北市政府警察局大安分局敦化南路派出所接受員警
    詢問時，曾表明對被告提出毀損告訴之意，惟仍難認告訴人
    業已於告訴期間內對被告合法提出毀損之告訴），且檢察官
    亦僅針對上開傷害部分為舉證，均足以佐證檢察官並無起訴
    被告毀損行為之意思，則應堪認本案檢察官起訴被告之範圍
    ，僅限於起訴書所記載被告傷害告訴人身體部分，合先敘明
    。
二、按犯罪之被害人得為告訴；又告訴乃論之罪，其告訴應自得
    為告訴之人知悉犯人之時起，於6 個月內為之，刑事訴訟法
    第232條第1項、第237條第1項分別定有明文。次按期間之計
    算，依民法之規定，刑事訴訟法第65條亦有明文；又於一定
    期日或期間內，應為意思表示或給付者，其期日或其期間之
    末日，為星期日、紀念日或其他休息日時，以其休息日之次
    日代之，民法第122條定有明文。查本件告訴期間係自告訴
    人知悉犯人之時起即97年11月4日起算，至98年5月3日屆滿
    ，而97年5月3日適為星期日，自應以星期一即97年5月4日代
    之，故告訴人於97年5月4日具狀向臺灣臺北地方法院檢察署
    檢察官提出告訴（此有刑事告訴狀1份存卷可稽），並未逾
    告訴期間，亦此敘明。
三、證據能力部分：
（一）按刑事訴訟法第159條之1第2項規定：「被告以外之人於
      偵查中向檢察官所為之陳述，除顯有不可信之情況者外，
      得為證據」，然刑事訴訟法，為保障被告之反對詰問權，
      已採納英美之傳聞法則，而被告以外之人於偵查中向檢察
      官所為之陳述，其本質屬傳聞證據，依傳聞法則，原無證
      據能力，係因立法者以刑事訴訟法規定檢察官代表國家偵
      查犯罪、實施公訴，依法有訊問被告、證人、鑑定人之權
      ，且實務運作時，偵查中檢察官向被告以外之人所取得之
      陳述，原則上均能遵守法律規定，不致違法取供，其可信
      性極高，為兼顧理論與實務為由，而例外設定其具備非顯
      不可信之要件時，得為證據（最高法院95年度臺上字第
      3220號判決參照）。查證人即告訴人林雅惠於偵查中向檢
      察官所為之證述，已依法於檢察官訊問前具結，可擔保其
      係據實陳述，此有上開證人之結文附卷可考，而被告對於
      上開證人之證言，亦未曾釋明此等向檢察官所為之陳述，
      有非出於真意或有何違法取供之情形，本院復查無檢察官
      有以不正方法取證，或有任何其他顯有不可信之情事，揆
      諸上開說明，本案證人林雅惠於偵查中之證述有證據能力
      。
（二）另按被告以外之人於審判外之言詞或書面陳述，除法律有
      規定者外，不得作為證據，刑事訴訟法第159條第1項固定
      有明文；惟被告以外之人於審判外之陳述，雖不符刑事訴
      訟法第159條之1至第159條之4之規定，而經當事人於審判
      程序同意作為證據，法院審酌該言詞陳述作成時之情況，
      認為適當，亦得為證據；或當事人、代理人或辯護人於法
      院調查證據時，知有刑事訴訟法第159條第1項不得為證據
      之情形，而未於言詞辯論終結前聲明異議者，視為有前項
      之同意，同法第159條之5亦有明文。查卷附之博仁醫院97
      年11月4日診斷證明書1份，性質上雖均屬傳聞證據，且查
      無符合同法第159條之1至之4等前4條之情形，然檢察官、
      被告於言詞辯論終結前則均未聲明異議，是依刑事訴訟法
      第159條之5之規定，本院審酌上開證據作成之情況，認為
      適當，均得為證據。
貳、實體部分：
一、訊據被告甲○○坦承有與告訴人林雅惠發生爭執，而有先出
    手推林雅玲身體，並與林雅玲相互拉扯，使林雅玲身體因而
    受有左前胸擦傷、左肩及右手腕肌腱拉傷之傷勢等事實，且
    亦坦承其上開行為已構成傷害之犯行，惟其在原審審理時辯
    稱：「當天是因為告訴人闖入我的辦公室內，我將告訴人推
    出去，告訴人就出手，我也動手與他拉扯，所以本案我是有
    與告訴人相互拉扯，但沒有毆打告訴人。」云云；在本院審
    理時復辯稱：「被告當時在請假，我有規定非員工不得進我
    辦公室，而且她工作態度不好，我不准她進我的辦公室。」
    、「我沒有趕告訴人出辦公室，我也沒有打落她的電腦，但
    我有蓋上她的電腦，她就衝進我辦公室要拿電腦打我，我推
    她出去，她就回手打我，因此我倆人才打起來的。我沒有用
    椅子、棍子打她，我自己也有傷口，但我沒有去驗傷，但我
    先生有幫我拍照。如果今天是我打她，我為何身上有這麼多
    的瘀青、傷口。我認為告訴人一直在說謊，這是為什麼我不
    願意道歉。」、「我不是不願意認錯，棍棒的事情，是因為
    當時告訴人一直罵，我才衝出去問她罵完沒有？當時我拿的
    並不是棍子，是我們單位的壹個牌子，我拿起來嚇阻她。我
    不是那麼窮凶惡極的人，我覺得原審判我拘役卅五天，我沒
    有上訴是因為我認為我一個主管，不應該那麼沉不住氣，我
    是為了檢討自己並不是承認原審判決認定的犯罪事實。原審
    判我賠三萬元，我沒有上訴，是基於檢討自己，但告訴人醫
    療部分六百多元，竟要求我賠她三萬多元的美容費，我個人
    對於判決亦不是太服氣。」等語。
二、本院查：
（一）本案被告與告訴人發生衝突之原因，係因告訴人於案發當
      日進入富邦人壽營業處之辦公室內，惟被告認為告訴人正
      在休育嬰假中，非現職員工，不得再進入該辦公室，要求
      告訴人離去，嗣告訴人逗留於辦公室外櫃臺，被告復表示
      告訴人不可停留在該處，而出手敲擊告訴人捧於手上之筆
      記型電腦致該電腦掉落地面，告訴人憤而衝入辦公室與被
      告理論，被告即衝上前毆打告訴人等情節，業經證人即告
      訴人林雅玲於原審審理時結證稱：「當天會與被告衝突，
      是因被告認為我在請育嬰留停假，不是富邦人壽的員工，
      不能進辦公室，但我要去辦公室拿每年年底送給客戶的賀
      年商品，因為那東西須公司名義訂，所以只能送到單位，
      不能送到家裡；我沒有指紋密碼可以進辦公室，我才拜託
      同事開門讓我進去，因被告說我不能進辦公室坐到那個位
      子，我就收拾東西出來，一手拿著公事包，一手拿提袋，
      雙手捧著筆記型電腦到外面櫃臺關機，她在外面櫃臺也對
      我說：『這也不是你待的地方』，就一手很用力的把我的
      電腦敲下去，電腦掉到地上，我的電腦外觀出現破損，也
      無法開機，我就衝進她的辦公室門口，跟被告說你把我的
      電腦摔壞我要你賠，被告就突然站起來衝出來開始打我。
      」等語甚明（見一審卷第33頁）。而在場之富邦人壽營業
      處員工李為志於原審審理時證稱：「當天告訴人先進到辦
      公室，告訴人進到辦公室後看見沒有太多人在，大部分的
      人都去用餐，於是她就進到辦公室裡面，跟另一位同事討
      論事情，討論的結果，後來就坐到我們的員工工作的區域
      ，因為這部分是被告所規定，外人不能進入的區域，所以
      當被告進來時，看到告訴人坐在她所規定的範圍內，就要
      求告訴人不能坐在這個位子上，因為那是員工辦公的場所
      ，當時告訴人就很心不甘情不願，動作比較慢，被告覺得
      告訴人很不尊重她管理的職權，就開始要告訴人離開辦公
      室，告訴人就到我們外面的區域，被告就回到她自己的辦
      公室內，被告要去洗手間時看到告訴人還在外面的區域，
      就很生氣的說『這個地方你也不可以坐。』，就把告訴人
      的電腦蓋上；前面的部份我都有看到，只有蓋電腦的部份
      是我聽到講話的聲音，之後被告回到她的辦公室，過沒2
      分鐘，告訴人就氣沖沖的說被告把電腦弄壞，要她賠償，
      衝到被告辦公室內。」等語（見一審卷第34、35頁），與
      前揭證人林雅玲證述大致相符。又參以被告對於上揭事實
      亦均供承不諱，僅爭執稱其當時係要將告訴人手上電腦闔
      上，電腦沒有掉到地上等語，然考量告訴人當時原已退至
      辦公室外，倘非被告行為致其電腦掉至地面破損，應不致
      於突然又情緒激動衝入被告之辦公室內向被告尋釁，甚而
      之後又一再以電腦遭毀損為由向被告求償，是就告訴人與
      被告就此部分之爭議，仍應以告訴人證述較為可採。從而
      ，告訴人指證各情，應與事實相符，堪予採信。
（二）又查，被告出手推告訴人後，即動手毆打告訴人，並一路
      將告訴人逼退至辦公室外櫃臺處，過程中被告有抓住告訴
      人頭髮並有毆打告訴人之身體等行為，業據證人即告訴人
      林雅玲於原審審理時結證稱：「（提示乙○○博仁醫院診
      斷證明書）會有診斷書上的這些傷勢是因被被告打，時間
      是97年11月4日下午3點多，被告從她辦公室衝出來，抓住
      我一路追打我，我跑到櫃臺，她還是一直打我，我一直退
      ，她還丟椅子、棍子；被告是抓住我的頭髮，就一直打我
      ，我就一直退，直到有同事出來拉住她，所以她才開始用
      椅子、棍子丟我，不然一開始她就抓我、打我；診斷證明
      書上左肩及右手腕肌腱拉傷的傷勢是因我那時一手拿電腦
      公事包，一手拿手提袋，因為被被告打退的太快，所以才
      受傷；被告當時抓我的頭髮，就打我的上半身，沒有打到
      腳，也沒有打臉；被告剛開始徒手打我，後來才丟椅子、
      棍子。」等語（見一審卷第32頁）；於偵查中證稱：「當
      時告訴人衝過來抓我胸口、頭髮、衣服，我胸口有被抓傷
      ，肩膀、手腕都很痛。」等語甚明（見偵三卷第22、23頁
      ）。另證人李為志當時察覺被告與告訴人發生肢體衝突，
      乃與其他同事上前，見被告、告訴人揪在一起相互拉扯，
      其與其他同事拉開被告、告訴人，惟被告又衝上前欲持物
      品丟擲告訴人等情節，則經證人李為志於原審審理時則證
      稱：「被告與告訴人兩邊開始打起來，原本只是吵架我們
      覺得還好，但是後來覺得狀況不對，所以我跟其他同事就
      上去把他們二邊架開，架開後其他同事把告訴人架到辦公
      室外，我們也勸被告說不需要動手，不需要生氣，結果告
      訴人在外面繼續辱罵叫囂，被告氣不過又衝出去，展開第
      二波衝突，他們出去要打起來時，被告要拿安全帽這些東
      西打告訴人，我們在中間把她架開，安全帽有丟出去，但
      是沒有打到，衝突就到此結束。」、「她們第一次衝突我
      們已經把他們二個人架開，我是拉開被告，其他人把告訴
      人拉開，順便把告訴人帶到辦公室外電梯口，這時差不多
      結束了，因告訴人在外面繼續叫囂辱罵，所以被告氣沖沖
      出去展開第二次衝突，我們發現不對，才又去把他們架開
      ，第二次被告有拿棍子、安全帽要打告訴人，但是因為我
      有把她拉開，所以沒有打到告訴人。」、「我剛剛提到第
      一次衝突時，被告、告訴人有扭打，是指二邊互相拉扯，
      就是拉衣服、頭髮，我覺得二邊互相拉扯扭打沒有所謂的
      還不還手，事實上都已經出手。」等語明確（見一審卷第
      34至36頁）。據上，告訴人前於偵查中已明確敘及因被告
      出手抓其胸口，致其胸口擦傷，及遭被告逼退時左肩及右
      手腕肌腱拉傷等事實，參以證人李為志所敘被告與告訴人
      肢體衝突之經過，就被告與告訴人拉扯在一起，雙方均為
      同事拉開後，被告復情緒激動再次上前欲以物品攻擊告訴
      人身體等情節，經核均大致相符。此外，告訴人於案發當
      日即前往博仁醫院就醫，經醫師診斷結果，認為告訴人受
      有左前胸41公分擦傷、左肩及右手腕肌腱拉傷等傷勢一
      節，有博仁醫院97年11月4日診斷證明書1紙在卷可證（見
      偵二卷第7頁）。綜上，被告上開之傷害犯行，洵堪認定
      。
（三）被告雖辯稱：「當時是我推告訴人後，告訴人還手，雙方
      才打起來」等語；然本案衝突發生前係告訴人手捧電腦衝
      入被告辦公室內，被告始衝上前推告訴人，此為被告自承
      在卷，則被告在出手推告訴人後，其業已碰撞告訴人之身
      體，告訴人身體受到現實不法侵害，出於本能之自衛反應
      ，伸手抵抗、拉扯，應合乎情理，尚不得僅以告訴人伸手
      抵擋或拉扯被告身體，即認為告訴人有主動傷害被告之行
      為。又告訴人當時係一手持電腦、一手持公事包，其雙手
      難以施展，又如何主動毆打被告身體，顯見被告所辯與事
      實不符；何況被告先前最早於警詢時辯稱：「告訴人拿電
      腦作勢要打我，我係出於防衛。」等語（見偵二卷第10頁
      反面），之後才改辯以上揭情詞，可見被告確有避重就輕
      之情形。是本案發生當時，確係被告先出手毆打告訴人身
      體，至為灼明。至告訴人雖稱其全未還手云云，核與證人
      人李為志上開證述各情不相符，然此一事實因對告訴人較
      為不利，本難期待告訴人會如實陳述，亦不得僅以告訴人
      所述與證人李為志證述不同，即認為告訴人之證詞全然不
      足採信；又即使被告動手傷害告訴人以後，告訴人有試圖
      抵抗及拉扯告訴人身體之行為，然此一事實僅涉及告訴人
      該部分之行為有無防衛過當或另行起意傷害之問題，並無
      從解免被告自身傷害行為之罪責。
（四）至告訴人在原審審理時固證稱：「被告當時丟椅子、棍子
      應該有丟到我，應該是丟到我胸前，所以才有4Ｘ1公分的
      傷痕，我的手也有被丟到。」等語（見一審卷第32頁反面
      ）；惟查，告訴人前於偵查中證稱：該胸前4Ｘ1公分之擦
      傷係遭被告出手抓傷，業如前述，則告訴人嗣後改稱被告
      該傷勢係遭被告投擲之椅子、棍子擊中造成云云，是否與
      事實相符，已不無疑義；另考量人對於過去之記憶本有隨
      時間之經過而淡忘之可能，本案告訴人前於偵查中受檢察
      官訊問距離案發時間較近，其當時之記憶自較為清晰，且
      因其與被告基於對立之立場，則其之後又對同一事件之細
      節為不同之陳述，自不無可能有較為誇大之情形；此外，
      被告第二次衝向告訴人時，因遭其他同事擋下，其投擲之
      物品並未丟中告訴人身體一節，業據證人李為志證述甚明
      （見一審卷第34頁反面），再參酌被告如確以椅子、棍子
      丟中告訴人胸口，衡情較可能造成告訴人胸前較大片之淤
      傷，而非僅有4Ｘ1公分之擦傷而已；從而，就告訴人此一
      前後證述不符部分，仍應以告訴人先前在偵查中之證述為
      準。
（五）綜上所述，本案事證明確，被告委有前開傷害之情事，應
      堪徵信，其犯行已堪認定，應予依法論科。
三、核被告所為，係犯刑法第277 條第1 項之普通傷害罪。被告
    先衝上前強行推告訴人身體，嗣有出手毆打告訴人及拉扯告
    訴人身體之行為，係於相近之時間、地點密接為傷害之行為
    ，且犯罪目的與侵害法益同一，應屬接續犯。原審援引刑法
    第277條第1項、第41條第1項前段，刑法施行法第1條之1等
    規定，並審酌本案被告、告訴人發生衝突，係因被告認為告
    訴人先前工作態度不佳，且不遵守其制訂之部門管理規則，
    固屬事發有因，然被告身為部門主管，其與下屬發生歧見時
    ，不思以和平理性之態度與告訴人溝通解決問題，或訴諸公
    司內部之正常程序尋求處理，只因被告違反其制訂之規則，
    竟即無法管理、克制自身情緒，出手對告訴人身體實施傷害
    行為，誠屬不該，並念及被告無犯罪前科，素行良好，及其
    曾數次表示後悔之意，及願以10萬元賠償告訴人損失，因告
    訴人不能接受，致雙方無法達成和解等情，復考量被告之犯
    罪目的、智識程度、生活狀況等一切情狀，量處處拘役參拾
    伍日，並諭如易科罰金，以新臺幣壹仟元折算壹日，經核其
    認事用法均無不合，量刑亦稱妥適。本件公訴人之上訴意旨
    徒憑告訴人之請，指原判決量刑過輕，難認為有理由，應予
    駁回。
據上論斷，應依刑事訴訟法第368條，判決如主文。
本案經檢察官劉斐玲到庭執行職務。
中    華    民    國    99    年    8     月    26    日
            刑事第十六庭  審判長法  官  陳晴教
                                法  官  王敏慧
                                法  官  許增男
以上正本證明與原本無異。
不得上訴。
                                書記官  廖麗蓮
中    華    民    國    99    年    8     月    27    日
附錄論罪科刑法條：
中華民國刑法第277條
傷害人之身體或健康者，處3 年以下有期徒刑、拘役或1 千元以
下罰金。
犯前項之罪因而致人於死者，處無期徒刑或7 年以上有期徒刑；
致重傷者，處3 年以上10年以下有期徒刑。

司法院資訊處製作；財團法人民間司法改革基金會備份。
